【裁判字號】    97,消債更,1259
【裁判日期】    980428
【裁判案由】    更生事件
【裁判全文】
臺灣臺南地方法院民事裁定          97年度消債更字第1259號
債務人  甲○○
代理人  徐豐益律師
上列當事人因消費者債務清理事件聲請更生，本院裁定如下：
    主    文
聲請駁回。
聲請費用由債務人負擔。
    理    由
一、按債務人與金融機構協商成立者，不得聲請更生或清算，但
    因不可歸責於己之事由，致履行顯有重大困難者，不在此限
    ；本條例施行前，債務人依金融主管機關協調成立之中華民
    國銀行公會會員辦理消費金融案件無擔保債務協商機制與金
    融機構成立之協商，準用前項之規定，消費者債務清理條例
    第151條第5項、 第6項分別定有明文。又聲請更生或清算不
    合程式或不備其他要件者，法院應以裁定駁回之，但其情形
    可以補正者，法院應定期間先命補正， 復為同條例第8條所
    明定。衡諸債之關係，係以當事人間之信賴關係為基礎，為
    社會經濟組織之重要支柱，故當事人於以法律行為追求自己
    之利益之際，亦應顧及對方之利益，並考量債權債務在社會
    上之作用，本於誠實及信用之原則，行使債權及履行債務。
    是對於已陷入經濟上困境之消費者，若任其於惡性循環之債
    務窘境中生存，將衍生嚴重之社會問題，難以維持安定之社
    會經濟秩序，故為兼顧債權人、債務人雙方之利益，對陷於
    經濟上困境之消費者，乃允其於消費者債務清理條例施行後
    ，得選擇以重建型之更生程序或清算型之清算程序清理其債
    務，藉以妥適調整債務人與債權人及其他利害關係人間之權
    利義務關係，保障債權人獲得公平受償，並謀求消費者經濟
    生活之重建復甦機會。惟對於已與金融機構協商成立，或於
    本條例施行前，已依金融主管機關協調成立之中華民國銀行
    公會會員辦理消費金融案件無擔保債務協商機制與金融機構
    成立協商之債務人，若非因不可歸責於己之事由，致履行顯
    有重大困難，自有違債權契約為誠信契約之本旨，故依消費
    者債務清理條例第151條第6項 準用同條第5項前段之規定，
    不得聲請更生或清算，應駁回其更生之聲請，始能避免肇致
    道德危險。
二、本件聲請意旨略以：債務人前曾依照中華民國銀行公會會員
    辦理消費金融案件無擔保債務協商機制，約定每月應還款金
    額為新台幣（下同）24,541元， 然債務人民國95年7月參與
    協商，按月攤還24,541元，繳交至97年5月。 協商成立時配
    偶李鎮安青草行營收可供如期繳付，嗣後因青草行收益一落
    千丈，業務亦長期萎縮，家庭生活陷入困難。目前除繳納協
    商款外，尚須負擔房貸18,000元、 水電費開銷1,400元、教
    育費支出9,500元、勞健保費2,600元，收入實不敷支出，亦
    曾達到低收入戶補助標準。債務人因此有不可歸責於己致履
    行協商條件顯有重大困難之事由，符合消費者債務清理條例
    第3條、第151條第5項但書之規定， 爰依上開規定，提出財
    產及收入狀況說明書、債權人清冊、債務人清冊，聲請更生
    等語。
三、債務人於本件更生聲請前，已依金融主管機關協調成立之中
    華民國銀行公會會員辦理消費金融案件無擔保債務協商機制
    成立協商，約定自95年7月份起，分80期，每月24,54 1 元
    分期償還，至全部清償完畢完止，履行至97年5月，業據債
    務人陳報狀及協議書為證，堪信為真實。
四、債務人主張於95年7月參與協商， 按月攤還24,541元，繳交
    至97年5月。 協商成立時配偶李鎮安青草行營收可供如期繳
    付，嗣後因青草行收益一落千丈，業務亦長期萎縮，家庭生
    活陷入困難。目前除繳納納協商款外，尚須負擔房貸18,000
    元、水電費開銷1,400元、教育費支出9,500元、勞健保費2,
    600元，收入實不敷支出，亦曾達到低收入補助標準。 債務
    人有不可歸責於己致履行協商條件顯有重大困難之事由云云
    ，經查：
（一）債務人主張配偶營業收入減少，本院為查明債務人主張是
      否真實，曾依職權命債務人提出2年內營收資料， 債務人
      於98年2月10日僅陳報 「收據取得不易，僅提供財政部國
      稅局所查定之營收資料。」云云， 本院旋即於98年2月17
      日電詢債務人何以未提供營收資料？若以國稅局查定之稅
      籍資料，顯無如債務人所述營業收入有長期萎縮情形？債
      務人表示「平日並無記帳習慣，因此無法提出，並請求法
      院暫緩審查，讓其與債權銀行再次進行協商債務清償方案
      。」云云，有本院依職權製作電話紀錄1份在卷足憑。 詎
      料債務人卻於98年3月18日 再次具狀提供97年9月至98年2
      月營收資料，據其提供97年9月至98年2月營收資料，營業
      總淨利為90,290元， 平均每月收入15,048元（90,290÷6
      ＝15,048）。債務人前後說法並不一致， 則其98年3月18
      日所提供之營業資料正確性實有疑問。
（二）次查，債務人家庭支出除每月全家生活支出外，尚有房貸
      18,000元（據債務人提供之郵政存簿儲金簿內頁影本可知
      97年9月仍持續繳納），且97年4月毀諾前仍每月固定繳納
      協商金額24,541元。若果如債務人所述其配偶經營之青草
      行於「協商成立後」 業務有長期萎縮情形，其98年3月18
      日提供之營收資料應與其長期萎縮之營業收入情形相當，
      然觀債務人至少於97年4月前仍每月固定支出房貸、 全家
      生活費、協商金額，此支出情形顯與債務人主張之收入情
      形並不相當，依上開支出情形，可合理推論債務人配偶營
      業收入情形應非僅有每月15,048元。
（三）末查，債務人於95年協商毀諾後，再與台新國際商業銀行
      股份有限公司（下稱台新銀行）申請個別協商一致性債務
      清償方案，台新銀行提供「180期、0利率」之清償方案，
      總計每月應繳總金額約為7,732元，有債務人98年3月17日
      陳報狀1份在卷足憑，每月應繳7,732元若與先前95年協商
      金額24,541元相較，債務人負擔已明顯減輕許多，何以仍
      無法接受個別協商一致性債務清償方案？
（四）綜上，依債務人家庭支出情形，其所提供之營業收入資料
      是否已正確反應其實際之償債能力，本院實有存疑，且台
      新銀行提供之債務清償方案， 債務人每月僅需繳納7,732
      元，與95年協商金額24541元相較， 債務負擔已明顯減輕
      許多，債務人既能於每月收入15,048元之情形下，直至97
      年4月前皆能持續繳納房貸、協商金額、 全家生活費用等
      情觀之，本院難認債務人有不能清償債務之情事，因此債
      務人主張其有因不可歸責於己之事由，致履行上開協商顯
      有重大困難云云，自不足採。
五、綜上所述，債務人於消費者債務清理條例施行前，既已與金
    融機構之債權人依金融主管機關協調成立之中華民國銀行公
    會會員辦理消費金融案件無擔保債務協商機制成立協商，且
    又無因不可歸責於己致履行顯有重大困難之事由，則其聲請
    更生，顯然違背消費者債務清理條例第151條第6項準用同條
    第5項前段之規定，且上開欠缺又屬無從補正。 從而，依上
    開說明，應予駁回其更生之聲請，爰裁定如主文。
中    華    民    國    98    年    4     月    28    日
                          臺灣臺南地方法院民事第一庭
                                法  官  王 獻 楠
上為正本，係照原本作成。
如不服本裁定，應於裁定送達後10日內向本院提出抗告狀（須附
具繕本），並應繳納抗告費新台幣1,000元。
中    華    民    國    98    年    4     月    28    日
                                書記官  李 靜 怡


司法院資訊處製作；財團法人民間司法改革基金會備份。
